【裁判字號】    98,訴,404
【裁判日期】    980630
【裁判案由】    撤銷贈與等
【裁判全文】
臺灣桃園地方法院民事判決                 98年訴字第404號
原      告  萬泰商業銀行股份有限公司
法定代理人  乙○○
訴訟代理人  丁○○
            丙○○
被      告  甲○○
                        樓之2.
            戊○○
上列當事人間請求撤銷贈與等事件，於民國98年6 月15日言詞辯
論終結，本院判決如下：
    主      文
被告間於民國九十七年九月十日就坐落桃園縣蘆竹鄉○○段八地
號土地及其上同段七四建號之地上建物（即門牌號碼桃園縣蘆竹
鄉○○路○段一二二號房屋）所為之贈與行為，及民國九十七年
九月二十六日所為所有權移轉行為應予撤銷。
被告陳秋鳳應將前項所示之土地、建物於民國九十七年九月二十
六日以夫妻贈與為原因之移轉所有權登記塗銷，並回復登記為被
告甲○○所有。
訴訟費用由被告連帶負擔。
    事實及理由
壹、程序方面：
    被告經合法通知，無正當理由，皆未於最後言詞辯論期日到
    場，核無民事訴訟法第386 條所列各款情形，爰依原告之聲
    請，由其一造辯論而為判決。
貳、實體方面：
一、原告起訴主張：
  (一)訴外人泰慶科技股份有限公司 (下稱泰慶公司）於民國97年
    7 月30日邀同被告甲○○為連帶保證人，與原告訂立週轉金
    貸款契約，約定借款額度為新台幣（下同）9,500,000 元，
    借款動用期間自97年7 月31日起至98年7月30 日止，並另立
    具授信約定書，泰慶公司遂先後向原告借款4,880,000元。
    詎泰慶公司於97年10月7 日即發生借款未按月繳付利息，原
    告於同年10月15日訪察發現泰慶公司已停止營業，且該公司
    並於同年10月31日經票據交換所公告拒絕往來登記在案，原
    告依上開授信約定書第5 條第1 項第2 、6 款之規定，債務
    視為全部到期，經原告向泰慶公司催討時，泰慶公司仍未清
    償，計尚積欠原告本金4,804,786 元整，被告甲○○既為連
    帶保證人，即應負連帶清償債務之責，該債務並經本院97年
    度司促字第45014 號核發支付命令確定在案。
  (二)被告甲○○原有坐落桃園縣蘆竹鄉○○段8 地號土地及其上
    同段74建號之地上建物即門牌號碼桃園縣蘆竹鄉○○路○段
    122 號之房屋（下稱系爭不動產），竟於97年9 月10日將系
    爭不動產贈與予其配偶即被告戊○○，並於97年9 月26日辦
    理移轉登記，顯然被告甲○○已有預謀脫產之行為，致原告
    無法採取保全程序。且被告甲○○除系爭不動產外，已無其
    他有實益之財產可供清償，卻為逃避對原告之連帶保證債務
    責任，將系爭不動產無償贈與被告戊○○，並辦理移轉登記
    完畢，足見被告甲○○之贈與行為有害原告債權之清償，故
    請鈞院予以撤銷，並命被告戊○○將系爭不動產回復被告甲
    ○○所有。並聲明：如主文所示。
二、被告戊○○雖未於最後言詞辯論期日到場陳述，惟據其於98
    年4月8日言詞辯論期日所為陳述及歷次陳報狀之內容略以：
    被告甲○○因經營公司有困難，自94年間起即陸續向被告陳
    秋鳳借款，被告陳秋鳳即陸續借款予泰慶公司及訴外人展聯
    科技股份有限公司（下稱展聯公司），實際上係借款予被告
    甲○○，其至97年間止共向被告戊○○借款1,444 萬元。嗣
    後因被告戊○○見泰慶公司及展聯公司財務狀況太差，遂要
    求被告甲○○將名下系爭不動產無償贈與被告戊○○，做為
    借款之抵償，並無預謀脫產之嫌，且原告應針對泰慶公司對
    第三人應收帳款部分進行強制執行，撤銷本件贈與行為並非
    其求償之唯一管道等語，資為抗辯。並聲明：原告之訴駁回
    。
三、被告甲○○經合法通知，未於言詞辯論期日到場，亦未提出
    書狀作何聲明或陳述。
四、原告主張泰慶公司於97年7 月30日邀同被告甲○○為連帶保
    證人，向原告借款4,880,000 元，計尚積欠原告本金4,804,
    786 元整，被告甲○○既為連帶保證人，即應負連帶清償債
    務之責，並已對其取得執行名義；又被告甲○○於97 年9月
    10日將系爭不動產贈與予被告戊○○，並於同年9 月26日辦
    理移轉登記等事實，業據原告提出週轉金貸款契約影本1 份
    、借據及授信約定書影本各2 份、不動產明細表、土地及建
    物登記謄本各1 份、催告函影本1 份、本院97年度司促字第
    45014 號支付命令及確定證明書影本、財產及所得資料清單
    影本各份為證，並為被告戊○○所不爭執，另被告甲○○已
    於相當時期經合法通知，未於言詞辯論期日到場，亦未提出
    書狀作何聲明、陳述以供本院審酌，則依民事訴訟法第280
    條第3 項前段準用同條第1 項之規定，亦視同對於上開事實
    自認，是原告此部分主張之事實，堪信為真實。惟被告戊○
    ○則以係因被告甲○○積欠其借款，方移轉系爭不動產作為
    抵債之用等語，資為抗辯。準此，本院應審酌厥為：被告間
    就系爭不動產所為移轉登記行為其原因究係為贈與或清償借
    款債務？是否已侵害原告之債權？茲論述如下：
  (一)按當事人主張有利於己之事實者，就其事實有舉證之責任，
    民事訴訟法第277 條前段定有明文；依土地法所為之登記，
    有絕對效力，土地法第43條亦定有明文，此在維護善意第三
    人對於土地登記之信賴，貫徹土地登記之效力。是以，土地
    及建物登記簿上有關所有權人、抵押權人、登記原因等記載
    ，除有特殊法定情形，即應認定為與真實狀況（包括：權利
    歸屬、權利變動原因等）相符。查，被告戊○○就其抗辯借
    款予被告甲○○之有利於己之事實，雖提出匯款單、本票、
    匯款等證明文件（見本院卷第65頁至第70頁、第95頁至第10
    0 頁）作為證據，惟上開單據上所載之收款人或發票人皆為
    泰慶公司及展聯公司，而此至多僅得證明其與泰慶公司及展
    聯公司之間的債權債務關係，惟尚無法得出被告間有借款之
    債權債務關係存在之結論，而其亦無法提出被告甲○○有向
    其借款之證據，以供本院調查，是其抗辯即不足採。故揆諸
    前揭土地法第43條規定之說明，應認被告間移轉系爭不動產
    之原因即為土地及建物登記簿所載之夫妻贈與，是被告間就
    系爭不動產之贈與無償行為，應堪認定。
  (二)再按債務人所為之無償行為，有害及債權者，債權人得聲請
    法院撤銷之，民法第244條第1項定有明文。所謂債務人害及
    債權之無償行為，係指因債務人之行為，致債權不能獲得滿
    足；換言之，因債務人之行為而致積極的減少財產，或消極
    的增加債務，因而使債權陷於清償不能或因難或遲延之狀態
    。又債權人依民法第244 條規定，撤銷債務人所為之無償行
    為者，祇須具備下列之條件，即：1.為債務人所為之法律行
    為；2.其法律行為有害於債權人；3.其法律行為係以財產權
    為目的。至於債務人之法律行為除有特別規定外，無論為債
    權行為抑為物權行為，均非所問。另債務人所有之財產除對
    於特定債權人設有擔保物權外，應為一切債務之總擔保，故
    債務人明知其財產不足清償一切債務，而竟將財產贈與於人
    ，債權人即得依民法第244條第1項之規定，聲請法院撤銷。
    此項撤銷權之效力，不特及於債權行為，即物權行為亦無例
    外。蓋債務人所有之財產，除對於特定債權人設有擔保物權
    外，應為一切債務之總擔保，倘債務人將財產贈與他人，且
    非用以清償具有優先受償權之債務，對於普通債權人，即難
    謂無詐害行為。而本院依職權調閱被告甲○○之96年度財產
    所得資料結果，其僅有泰慶公司給付之薪資所得，及對泰慶
    公司、展聯公司及訴外人萬通國際有限公司（下稱萬通公司
    ）之投資外，名下並無其他不動產，而上開泰慶公司、展聯
    公司之經營已有困難，為被告戊○○自承在卷（見其歷次書
    狀，本院卷第57頁），而萬通公司亦為被告甲○○百分之百
    出資設立，有公司登記資料查詢明細可稽，故上開薪資及投
    資是否尚有殘餘價值，已屬有疑，而原告對於被告甲○○取
    得執行名義之債權已達7,081,276 元，且均已屆期並經原告
    催討無效，亦有原告提出之催告函在卷（見本院卷第21頁）
    ，堪認被告所餘之財產，尚不足令原告及其他債權人受有完
    全清償。再按連帶債務人對於債權人應各負全部給付之責，
    是在債務未受清償前，連帶債務人中之一人所為之詐害行為
    ，債權人自得對之依民法第244 條第1 項、第2 項之規定撤
    銷之。至於其他連帶債務人有資力與否，應非所問（最高法
    院88年度台上字第1302號判決意旨參照）。本件被告戊○○
    雖抗辯另一連帶債務人即泰慶公司尚有其他對第三人之應收
    債款可供執行，惟該債權是否存在、數額為何、得否順利受
    償等，尚屬有疑；且依上開意旨，被告甲○○如確有詐害行
    為，則不論另一連帶債務人泰慶公司是否尚有資力，皆得撤
    銷之。是以，原告以被告甲○○將系爭不動產無償贈與及移
    轉予被告戊○○之行為，有害及其債權，依上開規定聲請撤
    銷，即非無據，應予准許。
五、綜上所述，原告依民法第244 條及第242 條之規定，請求被
    告甲○○與被告戊○○間於97年9 月10日就系爭不動產以贈
    與為原因之債權行為及物權行為，應予撤銷；及被告戊○○
    應將系爭不動產於97年9 月26日所為之所有權移轉登記予以
    塗銷，並回復為被告甲○○所有，為有理由，應予准許。
六、本件判決之基礎已臻明確，兩造其餘之攻擊防禦方法及舉證
    ，核與判決無影響，毋庸一一論述，併此敘明。
七、據上論結，本件原告之訴為有理由，依民事訴訟法第78條、
    第85條第2項，判決如主文。
中    華    民    國    98    年    6     月    30    日
                  民事第二庭    法  官  黃漢權
右為正本，係照原本作成。
如對本判決上訴，須於判決送達後20日內向本院提出上訴狀
中    華    民    國    98    年    6     月    30    日
                            書記官  郭玉芬


司法院資訊處製作；財團法人民間司法改革基金會備份。
